---
title: "_Bayes Lives_"
subtitle: |
    Série de _Lives_ de _Introdução às Bases da Estatística Bayesiana_ \
    _Live_ 5/6: 
      Métodos Computacionais Utilizados em Inferência Bayesiana
author: |
    Prof. Dr. Marcelo Ventura Freire (EACH/USP)
    <https://github.com/zyxdef/BayesLives>
date: "11/05/2020"
output: 
  beamer_presentation:
      # keep_tex: yes
      keep_tex: no
header-includes:
  - \usepackage{enumitem}
  - \usepackage{tikzsymbols}
  - \setlistdepth{20}
  - \renewlist{itemize}{itemize}{20}
  - \renewlist{enumerate}{enumerate}{20}
  - \setlist[itemize]{label=$\cdot$}
  - \setlist[itemize,1]{label=*}
  - \setlist[itemize,2]{label=\textbullet}
  - \setlist[itemize,3]{label=--}
  - \setlist[itemize,4]{label=$\cdot$}
---

```{r setup, include=FALSE}
knitr::opts_chunk$set(echo = FALSE)
knitr::knit_hooks$set(mysize = function(before, options, envir) {
  if (before) {
    return(options$size)
  } else {
    return("\\normalsize")
  }
})
knitr::opts_chunk$set(mysize = TRUE, size = "\\tiny")
library(tidyverse)
library(kableExtra)
library(rjags)
library(runjags)
library(R2jags)
library(MCMCvis)
`%!in%` <- negate(`%in%`)
```

## **PRÉ-ROTEIRIZAÇÃO** $\longrightarrow$ **retirar depois**

 




# Programas que fazem o MCMC

- JAGS
- Stan
- Lavaan



# Como fazer isso de dentro do R

## Usando pacotes do R para acessar o programa `JAGS`

Podemos usar o programa `JAGS` de dentro do R através de várias alternativas de
pacotes.  

## Os Dados do Exemplo 1

```{r exemplo1, include=FALSE, message=FALSE}
dataset1 <- read_csv("conjuntos de dados/ab_data.csv")
head(dataset1)
```

```{r tab_dataset1}
dataset1 %<>% 
  group_by(user_id) %>% 
  mutate(acessos = n()) %>% 
  ungroup()
dataset1 %>% 
  filter(acessos == 1) %>% 
  with(table(group, landing_page)) %>% 
  kable("pandoc")
dataset1 %>% 
  filter(acessos > 1) %>% 
  with(table(group, landing_page)) %>% 
  kable("pandoc")
dataset1 %<>% 
  filter(acessos == 1) %>% 
  select(-acessos, -landing_page)
```

```{r prepara_1}
modelo1 <- 
"# comparando as probabilidades de duas binomiais
model{
  # modelo observado
      converted.control ~ dbin(p.control, N.control)
      converted.treatment ~ dbin(p.treatment, N.treatment)
  # modelo latente
      p.treatment <- ilogit(logit(p.control) + delta.logit.p)
      p.control ~ dbeta(1, 1)
      delta.logit.p ~ dnorm(0, 1)
  # medidas de interesse
      delta.p <- p.treatment - p.control
      pct.controle <- 100 * p.control
      pct.tratamento <- 100 * p.treatment
      delta.pct <- pct.tratamento - pct.controle
}"
write_lines(modelo1, path = "modelo1.bugs")

dados1 <- 
  dataset1 %>% 
  group_by(group) %>% 
  summarise(
    converted = sum(converted),
    N = n()
  ) %>% 
  with(
    list(
      converted.control = converted[1],
      N.control = N[1],
      converted.treatment = converted[2],
      N.treatment = N[2]
    )
  )

inits1 <-
  list(
    list(p.control = .3, delta.logit.p =  0),
    list(p.control = .5, delta.logit.p = -1),
    list(p.control = .7, delta.logit.p = +1)
  )
```

## Rodando com o JAGS através do pacote `rjags`

O objetivo do pacote `rjags` é implementar a interface com o programa `JAGS`, e 
não implementar *todas* as etapas necessárias para uma análise completa dos dados.

```{r rjags_1}
saida1.rjags <- 
  rjags::jags.samples(
    model = 
      rjags::jags.model(
        file = "modelo1.bugs", 
        data = dados1, 
        inits = inits1, 
        n.chains = 3
      ),
    variable.names = 
      c(
        "p.control", 
        "p.treatment", 
        "delta.logit.p", 
        "delta.p",
        "pct.controle",
        "pct.tratamento",
        "delta.pct"
      ), 
    n.iter = 1e6
  )

saida1.rjags
saida1.rjags %>% summary()
```

Note que, em particular, as estatísticas descritivas dos resultados da estimação através de MCMC que o pacote `rjags` imprime são muito pouco informativas.

Por esse motivo, outros pacotes foram contruídos como camadas sobrepostas ao pacote
`rjags`, como os pacotes `runjags` ou `R2jags`



## Rodando com o JAGS através do pacote `runjags`

```{r runjags_1}
runjags.options(mode.continuous = T)
saida1.runjags <- 
  runjags::run.jags(
    model = modelo1, 
    data = dados1, 
    inits = inits1, 
    n.chains = 3, 
    sample = 1e5,
    monitor =
      c(
        "p.control", 
        "p.treatment", 
        "delta.logit.p", 
        "delta.p",
        "pct.controle",
        "pct.tratamento",
        "delta.pct"
      )
  )
saida1.runjags
saida1.runjags %>% plot()
```


## Rodando com o JAGS através do pacote `R2jags`

```{r r2jags_1}
saida1.r2jags <- 
  R2jags::jags.parallel(
    model.file = "modelo1.bugs", 
    data = dados1, 
    # inits = inits1,
    parameters.to.save =  
      c(
        "p.control", 
        "p.treatment", 
        "delta.logit.p", 
        "delta.p",
        "pct.controle",
        "pct.tratamento",
        "delta.pct"
      ),
    n.chains = 3, 
    n.iter = 5e6
  )
saida1.r2jags
saida1.r2jags %>% 
  MCMCvis::MCMCplot(object = ., params = c("pct.controle", "pct.tratamento"))
saida1.r2jags %>% 
  MCMCvis::MCMCtrace(object = .,
    params = c("pct.controle", "pct.tratamento"), 
    type = "density", 
    pdf = F
  )
saida1.r2jags %>% 
  MCMCvis::MCMCplot(object = ., params = c("delta.p", "delta.logit.p", "delta.pct"))
saida1.r2jags %>% 
  MCMCvis::MCMCtrace(object = .,
    params = c("delta.p", "delta.logit.p", "delta.pct"), 
    type = "density", 
    pdf = F
  )
# saida1.r2jags %>% 
#   bayesplot::mcmc_hex(x = ., pars = c("pct.controle", "pct.tratamento"))
```

<!-- # rodando com o rstan -->

<!-- ```{r rstan_1} -->

<!-- rstan::stan() -->

<!-- bayesplot::mcmc_hex() -->
<!-- ``` -->

<!-- # rodando com o lavaan -->




