---
title: "*Bayes Lives*"
subtitle: |
    Série de *Lives* de Introdução às Bases da Estatística Bayesiana \
    *Live* 6/6: 
      Modelagem e Análise Bayesiana do Exemplos da Primeira _Live_
author: "Marcelo Ventura Freire"
date: "25/05/2020"
output: 
  beamer_presentation:
    # keep_tex: yes
    toc: true
    slide_level: 2
    theme: Berkeley
    colortheme: rose
    fonttheme: structurebold
    highlight: haddock
header-includes:
  - \usepackage{enumitem}
  - \usepackage{tikzsymbols}
  - \setlistdepth{20}
  - \renewlist{itemize}{itemize}{20}
  - \renewlist{enumerate}{enumerate}{20}
  - \setlist[itemize]{label=$\cdot$}
  - \setlist[itemize,1]{label=*}
  - \setlist[itemize,2]{label=\textbullet}
  - \setlist[itemize,3]{label=--}
  - \setlist[itemize,4]{label=$\cdot$}
---

```{r setup, include=FALSE}
knitr::knit_hooks$set(mysize = function(before, options, envir) {
  if (before) {
    return(options$size)
  } else {
    return("\\normalsize")
  }
})
knitr::opts_chunk$set(mysize = TRUE, size = "\\tiny")
knitr::opts_chunk$set(echo = TRUE)
# knitr::opts_chunk$set(echo = FALSE)
library(tidyverse)
library(lubridate)
library(kableExtra)
library(patchwork)
```

  ## **PRÉ-ROTEIRIZAÇÃO** $\longrightarrow$ **retirar depois**

# Exemplo 1: nível *very easy*

## Modelagem dos dados a partir do contexto e da necessidade de informação apresentados

Dados de *Landing Page A/B Testing* disponível no Kaggle

`https://www.kaggle.com/zhangluyuan/ab-testing`


Necessidade de informação:

1) Formulação 1:
  - Mudar a *landing page* muda a probabilidade de conversão?
  - De quanto muda essa probabilidade?
2) Formulação 2:
  - Mudar a *landing page* **aumenta** a probabilidade de conversão?
  - Se sim, em quanto aumenta essa probabilidade?
2) Formulação 3:
  - A probabilidade de conversão pode até mudar, mas a mudança pode ser um valor
    fonomenologicamente irrisório. Qual é o valor mais provável dessa mudança?
    Qual faixa de valores para essa mudança é mais provável?



## Reentrâncias dos dados: 

```{r carrega_exemplo1, message=FALSE}
dataset1 <- read_csv("conjuntos de dados/ab_data.csv")
head(dataset1)
```



## Reentrâncias dos dados:

Era para `group` e `landing_page` significarem a mesma coisa, mas...

```{r group_landing_page}
with(dataset1, table(group, landing_page)) %>% 
  kable("pandoc")
```

... não significam.



## Reentrâncias dos dados:

Acontece que quem acessou mais de uma vez o *site* recebeu tratamento diferente de 
quem acessou somente uma vez

```{r group_landing_page_acessos}
dataset1 %<>% group_by(user_id) %>% mutate(acessos = n()) %>% ungroup()
dataset1 %>% filter(acessos == 1) %>% with(table(group, landing_page)) %>% kable("pandoc")
dataset1 %>% filter(acessos > 1) %>% with(table(group, landing_page)) %>% kable("pandoc")
```



## Reentrâncias dos dados:

O conjunto de dados não documentou como esse tratamento diferenciado foi feito.

Assim, vamos modelar apenas quem acessou o *site* somente uma vez.

```{r so_pode_haver_um}
dataset1 %<>% 
  filter(acessos > 1) %>% 
  select(-acessos, -landing_page) %>% 
  mutate(
    hora = hour(timestamp), 
    diasemana = wday(timestamp)
  )
```



## Reentrâncias dos dados:

```{r graficos_dataset1, include=FALSE}
g1 <- 
  dataset1 %>% 
  ggplot(aes(x = timestamp)) + 
  geom_line(aes(y = zoo::rollmean(converted, 7000, fill = "extend", align = "center"))) +
  scale_y_continuous(name = "Proporção", limits = c(0, .3), labels = scales::percent_format()) +
  theme(legend.position = "none")
g2 <- 
  dataset1 %>% group_by(group) %>% summarise(converted = mean(converted)) %>% 
  ggplot(aes(x = group, y = converted, fill = group)) +
  geom_bar(stat = "identity") +
  scale_y_continuous(name = "Proporção", limits = c(0, .3), labels = scales::percent_format()) +
  theme(legend.position = "none")
g3 <- 
  dataset1 %>% group_by(hora) %>% summarise(converted = mean(converted)) %>% 
  ggplot(aes(x = hora, y = converted, fill = hora)) +
  geom_bar(stat = "identity") +
  scale_y_continuous(name = "Proporção", limits = c(0, .3), labels = scales::percent_format()) +
  scale_x_continuous(breaks = 6 * (0:4)) +
  theme(legend.position = "none")
g4 <- 
  dataset1 %>% group_by(diasemana) %>% summarise(converted = mean(converted)) %>% 
  ggplot(aes(x = diasemana, y = converted, fill = diasemana)) +
  geom_bar(stat = "identity") +
  scale_y_continuous(name = "Proporção", limits = c(0, .3), labels = scales::percent_format()) +
  scale_x_continuous(name = "Dia da Semana", breaks = 1:7, labels = c("D", "S", "T", "Q", "Q", "S", "S")) +
  theme(legend.position = "none")
g1 / (g2 + g3 + g4)
```



## usar os programas R e JAGS para encontrar a resposta Bayesiana





## usar os programas R e JAGS para encontrar a resposta Bayesiana



## levar de volta essa resposta ao contexto original, interpretando-a



# Exemplo 2

## modelar os dados a partir do contexto e necessidade de informação apresentados

## usar os programas R e JAGS para encontrar a resposta Bayesiana

## levar de volta essa resposta ao contexto original, interpretando-a



# Exemplo 3

## modelar os dados a partir do contexto e necessidade de informação apresentados

## usar os programas R e JAGS para encontrar a resposta Bayesiana

## levar de volta essa resposta ao contexto original, interpretando-a


